ACORDAO-COMPLETO-2551767

ACÓRDÃO 98/2023 ATA 2/2023 - PLENÁRIO

VISTOS, relatados e discutidos estes autos de tomada de contas especial, em que se aprecia recurso de revisão interposto por Mário José Chagas Paulain contra o Acórdão 3067/2019-TCU-Segunda Câmara, por meio do qual este Tribunal julgou irregulares as contas do responsável, condenando-o em multa, em razão da impugnação total das despesas atinentes ao Contrato de Repasse 0197.568-05/2006, voltado à implantação de usina de beneficiamento de castanha da Amazônia no município de Nhamundá/AM,	
ACORDAM os Ministros do Tribunal de Contas da União, reunidos em sessão do Plenário, diante das razões expostas pelo relator, em:
9.1 nos termos dos arts. 32, inciso III e 35, da Lei 8.443/1992, conhecer do presente recurso de revisão, para, no mérito, negar-lhe provimento;
9.2 dar ciência desta deliberação ao recorrente, à Procuradoria da República no Estado do Amazonas e demais interessados no processo, informando que o teor integral das peças que o integram poderá ser obtido no endereço eletrônico www.tcu.gov.br/acordaos.

Recurso de revisão contra acórdão que julgou irregulares as contas do recorrente, condenou-o em débito e aplicou-lhe multa, em razão da impugnação total das despesas de contrato de repasse firmado para a implantação de usina de beneficiamento de castanha da Amazônia no município.

Caixa Econômica Federal; Prefeitura Municipal de Nhamundá - AM.

3. Interessados/Responsáveis/Recorrentes:
3.1. Responsáveis: Gledson Hadson Paulain Machado (XXX.628.582-XX); Mário José Chagas Paulain (XXX.609.312-XX); Tomaz de Souza Pontes (XXX.159.002-XX).
3.2. Recorrente: Mário José Chagas Paulain (XXX.609.312-XX).

13.1. Ministros presentes: Bruno Dantas (Presidente), Benjamin Zymler, Aroldo Cedraz, Jorge Oliveira e Antonio Anastasia (Relator).
13.2. Ministros-Substitutos convocados: Marcos Bemquerer Costa e Weder de Oliveira.

ANTONIO ANASTASIA

Ministro-Substituto Marcos Bemquerer Costa.

Trata-se de recurso de revisão interposto por Mário José Chagas Paulain contra o Acórdão 3067/2019-TCU-Segunda Câmara (Relator Ministro Marcos Bemquerer Costa) , proferido em apreciação de tomada de contas especial instaurada pela Caixa Econômica Federal em razão da impugnação total das despesas atinentes ao Contrato de Repasse nº 0197.568-05/2006, firmado entre o então Ministério do Desenvolvimento Agrário e o município de Nhamundá/AM, voltado à implantação de usina de beneficiamento de castanha da Amazônia na referida localidade.
2.	Reproduzo, a seguir, a instrução produzida no âmbito da Secretaria de Recursos - Serur (peça 140) , a qual contou com a anuência do corpo diretivo da unidade (peças 141 e 142) :
INTRODUÇÃO
1.	Trata-se de recurso de revisão (peças 96 a 133) interposto por Mário José Chagas Paulain contra o Acórdão 3067/2019-TCU-Segunda Câmara (peça 57) , sob a relatoria do Ministro Marcos Benquerer. A deliberação recorrida apresenta o seguinte teor:
9.1. nos termos dos arts. 1º, inciso I, 16, inciso I, 17 e 23, inciso I, da Lei 8.443/1992, julgar regulares as contas do Sr. Tomaz de Souza Pontes, dando-se-lhe quitação plena;
9.2. com fundamento nos arts. 1º, inciso I, 16, inciso III, alíneas b e c, 19, caput, e 23, inciso III, da Lei 8.443/1992, julgar irregulares as contas dos Srs. Mário José Chagas Paulain e Gledson Hadson Paulain Machado, condenando-os, solidariamente, ao pagamento das quantias a seguir indicadas, acrescidas da atualização monetária e dos juros de mora, calculados a partir das datas especificadas até a efetiva quitação, nos termos da legislação em vigor, fixando-lhes o prazo de 15 (quinze) dias, a contar do recebimento das notificações, para que comprovem, perante o Tribunal (art. 214, inciso III, alínea a, do Regimento Interno/TCU) , o recolhimento das dívidas ao Tesouro Nacional:
	VALOR ORIGINAL (R$) 
	DATA DA OCORRÊNCIA

	117.585,90
	19/12/2007

	47.273,83
	26/2/2008

	36.317,55
	15/6/2010

	32.356,86
	24/9/2010

9.3. aplicar aos Srs. Mário José Chagas Paulain e Gledson Hadson Paulain Machado, individualmente, a multa prevista no art. 57 da Lei 8.443/1992, no valor de R$ 42.000,00 (quarenta e dois mil reais) , fixando-lhes o prazo de 15 (quinze) dias, a contar das notificações, para que comprovem, perante o Tribunal, o recolhimento das dívidas aos cofres do Tesouro Nacional (art. 214, inciso III, alínea a, do Regimento Interno/TCU) , atualizadas monetariamente desde a data deste Acórdão até a data do efetivo recolhimento, se forem pagas após o vencimento, na forma da legislação em vigor;
9.4. autorizar, caso requerido, nos termos do art. 26 da Lei n. 8.443/1992, o parcelamento das dívidas em até 36 (trinta e seis) parcelas mensais e sucessivas, sobre as quais incidirão os correspondentes acréscimos legais (débito: atualização monetária e juros de mora; multa: atualização monetária) , esclarecendo aos responsáveis que a falta de pagamento de qualquer parcela importará no vencimento antecipado do saldo devedor, sem prejuízo das demais medidas legais;
9.5. autorizar, desde logo, a cobrança judicial das dívidas a que se referem os subitens anteriores, caso não atendidas as notificações, nos termos do art. 28, inciso II, da Lei 8.443/1992;
9.6. remeter cópia deste Acórdão à Procuradoria da República no Estado do Amazonas, com fundamento no art. 16, § 3º, da Lei 8.443/1992 c/c o § 7º do art. 209 do Regimento Interno/TCU;
9.7. dar ciência à Caixa Econômica Federal de que a ausência de análise das justificativas apresentadas pelo responsável constitui ofensa ao que preceitua o art. 10, § 1º, alínea c da Instrução Normativa TCU 71, de 28/11/2012, a qual dispõe sobre a instauração, a organização e o encaminhamento ao Tribunal de Contas da União dos processos de tomada de contas especial. 
HISTÓRICO
2.	A tomada de contas especial (TCE) sob comento foi instaurada pela Caixa Econômica Federal (Caixa) , em desfavor de Mário José Chagas Paulain, Tomaz de Souza Pontes e Gledson Hadson Paulain Machado, ex-Prefeitos do Município de Nhamundá/AM, respectivamente nas gestões de 2005 a 2008 e de 1º/7/2010 a 2012, de 2009 a 30/6/2010 e de 2013 a 2016, em razão da impugnação total das despesas atinentes ao Contrato de Repasse 0197.568-05/2006, conforme peça 1, p. 33-39.
2.1.	Para a execução da avença que teve por objeto a implantação de uma usina de beneficiamento de castanha da Amazônia, foi previsto o repasse de até R$ 402.053,50 pelo concedente, sendo que a liberação da verba federal aconteceria de acordo com o cronograma de execução financeira e com o plano de aplicação constantes do Plano de Trabalho (peça 1, p. 18-22) , e R$ 12.435,00 corresponderiam à contrapartida financeira do convenente.
2.2.	Os recursos federais foram transferidos à conta corrente vinculada ao Contrato de Repasse, consoante a Ordem Bancária 2007OB900340 (peça 1, p. 126) e extratos bancários creditados na conta específica em 6/9/2007 (peça 1, p. 84-113) .
2.3.	Os recursos federais foram desbloqueados no montante de R$ 233.534,14, conforme tabela a seguir, para o pagamento dos serviços e/ou de obras realizadas (peça 1, p. 115) , sendo que no tocante à contrapartida, o município de Nhamundá/AM executou o total de R$ 7.234,83:
	Data de desbloqueio
	 Valor (R$) 

	19/12/2007
	117.585,90

	26/2/2008
	47.273,83

	15/6/2010
	36.317,55

	24/9/2010
	32.356,86

	Total
	233.534,14

2.4.	A vigência inicial do ajuste abrangia o período de 18/10/2006 a 18/10/2007, tendo sido prorrogada, posteriormente, por meio de termos aditivos e de ofício, até 30/11/2016 (peça 1, p. 41-69) . 
2.5.	Após a vistoria in loco da CAIXA (Relatório de Acompanhamento - RAE Setor Público) , realizada em 30/8/2010 (peça 1, p. 80-83) , restou constatado o percentual realizado de 58,18%, não tendo sido cumprido o objetivo previsto no plano de trabalho e tampouco alcançado o benefício social esperado.
2.6.	Os responsáveis foram notificados das irregularidades constatadas, a fim de que fossem efetuadas as devidas correções, contudo nenhuma providência foi adotada para a consecução do objeto pactuado (peça 1, p. 7-14) .
2.7.	A Caixa elaborou o Relatório de Tomada de Contas Especial (peça 1, p. 134-137) , o qual informa que as obras, iniciadas em 2/7/2007, foram paralisadas, em definitivo, no ano de 2010, não tendo sido alcançado o objetivo principal de fomentar o desenvolvimento e interação das comunidades do Município de Nhamundá/AM, visto que no estágio em que o empreendimento se encontra não apresenta funcionalidade alguma, indicando prejuízo ao erário federal no valor original de R$ 233.534,14, relativo aos recursos desbloqueados para a sua execução.
2.8.	No âmbito desta Corte de Contas, após a análise da documentação recebida (peça 5) , a Secretaria do TCU no Estado do Amazonas (Sec-AM) propôs a citação solidária de Mário José Chagas Paulain, Tomaz de Souza Pontes e Gledson Hadson Paulain Machado pelo débito no valor integral das parcelas de recursos federais liberadas (peças 9 a 11 e 16) .
2.9.	Efetuadas as comunicações de praxe, Tomaz de Souza Pontes e Gledson Hadson Paulain carrearam ao processo suas alegações de defesa (peças 21 e 19) , que foram devidamente examinadas pela unidade técnica na sua instrução de mérito (peça 46) , e, ao final, foi oferecida a seguinte proposta de encaminhamento:
	a) considerar revel o ora recorrente, Mário José Chagas Paulain, nos termos do § 3º do art. 12 da Lei 8.443/1992;
	b) acolher as alegações de defesa apresentadas por Tomaz de Souza Pontes, prefeito no período de 2009 a 30/6/2010, por ter comprovado a adequada aplicação dos recursos do contrato de repasse em tela que foram liberados durante sua curta gestão, julgando suas contas regulares, com quitação plena;
	c) responsabilizar, pelo dano original apurado de R$ 233.534,14, solidariamente, Mário José Chagas Paulain e Gledson Hadson Paulain Machado, com o consequente julgamento pela irregularidade de suas contas e aplicação da penalidade pecuniária insculpida no art. 57 da Lei 8.443/1992.
2.10.		O MP/TCU (peça 51) e o relator (peça 58) anuíram ao posicionamento da unidade técnica, dando origem ao acórdão combatido.
2.11.	Inconformado, o ex-prefeito Mário José Chagas Paulain apresenta recurso de revisão (peças 96 a 133) , requerendo a reforma da decisão guerreada, para julgar regulares ou regulares com ressalvas as suas contas, excluindo-se o débito e a multa que lhe foram aplicados. 
ADMISSIBILIDADE
3.	Reitera-se o exame preliminar de admissibilidade contido na peça 134, que foi ratificado pelo Relator, Ministro Antonio Anastasia, na peça 138, o qual concluiu pelo conhecimento do recurso, sem efeito suspensivo, ante a falta de amparo normativo, eis que preenchidos os requisitos processuais aplicáveis à espécie.
MÉRITO
4.	Delimitação
4.1.	 Constitui objeto do presente recurso verificar se:
	a) houve prescrição, em exame de ofício; 
		b) cabe a responsabilização do recorrente (peça 65, p. 2-4) .
5.	Se houve prescrição, em exame de ofício.
5.1.	O 	exame da prescrição assume particular relevância ante o julgamento, pelo STF, do RE 636.886 (tema 899 da repercussão geral) . Pela atual jurisprudência deste Tribunal, até então vigente, a ação de ressarcimento é considerada imprescritível, por força do art. 37, § 5º, da Constituição Federal. Todavia, no julgamento do RE 636.886 foi conferida nova interpretação a esse dispositivo, fixando-se a tese de que "é prescritível a pretensão de ressarcimento ao erário fundada em decisão de Tribunal de Contas".
5.2.	No exame da prescrição, a Serur tem adotado os entendimentos detalhados na peça 139, que contém estudo e pronunciamentos anteriores da secretaria sobre o tema. Nessas manifestações estão desenvolvidas as seguintes premissas, que serão utilizadas no presente exame: 
a)  ao julgar o RE 636.886, o STF conferiu nova interpretação ao art. 37, § 5º, da Constituição Federal, fixando a tese de que "é prescritível a pretensão de ressarcimento ao erário fundada em decisão de Tribunal de Contas";
b)  as pretensões punitiva e de ressarcimento devem observar o mesmo regime na atividade de controle externo, dado o objetivo comum da prescrição, de fixar prazo para o Tribunal de Contas agir, para caracterizar o ilícito, identificar seu autor, dimensionar as consequências da conduta e impor as consequências legais, independentemente de tais consequências terem natureza punitiva ou ressarcitória;
c)  até que sobrevenha norma específica, entende-se que a prescrição das pretensões punitiva e de ressarcimento, no processo de controle externo, deve observar o regime Lei 9.873/1999, na linha dos recentes pronunciamentos do STF. Assim, sem prejuízo de se realizar exame da prescrição também segundo o prazo decenal previsto no Código Civil, o critério adotado, na formulação da proposta de encaminhamento, será o da Lei 9.873/1999.  
5.3.	Na situação em exame, verifica-se que não ocorreu prescrição, por nenhum dos dois regimes, como demonstrado na sequência.
Análise da prescrição segundo os critérios do Acórdão 1441/2016-TCU-Plenário.
5.4.	No que se refere à pretensão punitiva, o TCU tem tradicionalmente aplicado os critérios definidos no Acórdão 1441/2016-TCU-Plenário, Rel. Benjamin Zymler que, em incidente de uniformização de jurisprudência, orientou-se pela aplicação do Código Civil. Por este acórdão, em linhas gerais, a prescrição subordinar-se-ia ao prazo geral de dez anos (CC, art. 205) , contado a partir da data da ocorrência do fato e interrompido pelo ato que ordenar a citação, a audiência ou a oitiva da parte.
5.5.	Entre outras razões que justificaram a adoção desse critério, destaca-se a de que o citado dispositivo constitui uma cláusula geral a ser empregada sempre que a pretensão for prescritível, mas a lei não estabelecer um prazo específico, como na hipótese.
5.6.	Aplicando-se essas balizas ao caso em exame, verifica-se, tendo em vista tratar-se de relação jurídica contratual, que o marco inicial da prescrição por este regime a data do fato ilícito ou a data da consumação do dano. No caso, é 30/8/2010, data em que foi realizada a vistoria in loco da Caixa (peça 1, p. 80-83) , onde restou constatado o percentual realizado de 58,18%, não tendo sido cumprido o objetivo previsto no plano de trabalho e tampouco alcançado o benefício social esperado.
5.7.	Dessa forma, verifica-se que não ocorreu a prescrição, considerando que as citações dos responsáveis foram ordenadas em 10/2/2017 (peça 7) , com AR às peças 14, 15 e 22. Dessa forma, observa-se o decurso de tempo de pouco mais de 6 anos. 
5.8.	Considerando a premissa de que as pretensões punitiva e de ressarcimento se submetem ao mesmo regime, conclui-se que, tanto a possibilidade de aplicação de multa, como a condenação ao ressarcimento, não estariam prescritos, caso fossem adotados, para ambos os fins, os parâmetros definidos no Acórdão 1441/2016-TCU-Plenário.
Análise da prescrição pelo regime da Lei 9.873/1999 (MS 32.201) . 
5.9.	Adotando-se as premissas fixadas na Lei 9.873/1999 ao caso em exame, observa-se que também não teria ocorrido a prescrição. Para tanto, é preciso considerar os seguintes parâmetros:
	a) Termo inicial: 
5.10.	A Lei 9.873/1999, art. 1º, parte final, traz previsão expressa a respeito do início do prazo em se tratando de infração de caráter permanente ou continuado. Nesta hipótese, a prescrição começa a correr não da data de cada fato, e sim "do dia em que tiver cessado" a permanência ou a continuidade. No caso, como visto no item 5.6 retro, o termo inicial ocorreu em 30/8/2010, data em que foi realizada a vistoria in loco da Caixa (peça 1, p. 80-83) e, com essa avaliação, constatada a ocorrência do dano devido ao não cumprimento do objeto. 
	b) Prazo:
5.11.	A Lei 9.873/1999 apresenta um prazo geral, de cinco anos (art. 1º) , e um prazo especial, previsto no art. 1º, § 2º, a saber: "quando o fato objeto da ação punitiva da Administração também constituir crime, a prescrição reger-se-á pelo prazo previsto na lei penal", ou seja, 12 anos. Entretanto, essa hipótese não se aplica ao presente caso, de modo que a prescrição não reger-se-á pelo prazo previsto na lei penal.
	c) Interrupções por atos inequívocos de apuração dos fatos:
5.12.	No regime da Lei 9.873/1999, a prescrição se interrompe "por qualquer ato inequívoco, que importe apuração do fato" (art. 2º, II) , como por exemplo, sindicâncias, processo administrativo disciplinar, auditorias, ocasião em que são apurados a legalidade dos atos e, constatando irregularidades, desencadeiam as providências ressarcitórias e punitivas cabíveis. Com esse fundamento, de acordo com os documentos constantes dos autos, verificou-se que a prescrição foi interrompida:
	a) em 3/6/2011, por meio do Ofício 1597/2011/RSGOV/MN, por meio do qual o recorrente foi notificado da constatação de que a obra estava atrasada, uma vez que não houve pedido de vistoria desde a última medição em 1/6/2010 (peça 1, p. 118) ; 
	b) em 10/7/2012, por meio do Ofício 2.135/2012/GIDUR/MN, de mesma data, por meio do qual o recorrente foi notificado da constatação de que a obra estava paralisada (peça 1, p. 119) ;
	c) em 25/6/2015, com o registro de inadimplência realizado pelo concedente, frente à constatação de não conclusão do objeto pactuado (peça 1, p. 132) ;
	d) em 23/2/2016, com o Relatório de TCE 039/2016 (peça 1, p. 134-137) ;
	e) em 25/1/2017, com a autuação do presente processo de TCE; 
	d) Interrupções pela citação dos responsáveis:
5.13.	A prescrição também é interrompida "pela notificação ou citação do indiciado ou acusado, inclusive por meio de edital", nos termos do art. 2º, I, da Lei 9.873/1999. E, no regime dessa lei, a interrupção se dá pela citação ou audiência propriamente dita, e não pelo despacho que a ordena. Com esse fundamento, houve a interrupção:
		Data da citação
	Responsável citado
	AR ou Resposta

	14/2/2017 (peça 9) 
	Tomaz de Souza Pontes
	Peça 15

	14/2/2017 (peça 11) 
	Gledson Hadson Paulain Machado
	Peça 14

	7/3/2017 (peça 16) 
	Mário José Chagas Paulain
	Peça 22

		e) Interrupção pela decisão condenatória recorrível:
5.14.	A prescrição também se interrompe "pela decisão condenatória recorrível" (art. 2º, III, da Lei 9.873/1999) , ocorrida na data do acórdão condenatório que é 7/5/2019 (peça 57) .
	f) Da prescrição intercorrente:
5.15.	Nos termos do art. 1º, § 1º, da Lei 9.873/1999, opera-se a prescrição intercorrente se o processo ficar paralisado por mais de três anos, aguardando "julgamento ou despacho".
5.16.	Note-se que há uma correlação entre essa hipótese e as causas de interrupção da prescrição do art. 2º. Com efeito, uma vez interrompida a prescrição por alguma das hipóteses do art. 2º, o processo não pode ficar inativo, sem qualquer inovação processual relevante, por mais de três anos. 
5.17.	Trata-se de prazo específico, não se aplicando nem o prazo geral de cinco anos nem o prazo especial, da lei penal (§ 2º) . A finalidade da prescrição intercorrente, com seu prazo próprio, é a de assegurar a eficiência e celeridade nas apurações administrativas. Seria contrário a essa finalidade a paralisação injustificada do processo por período maior que o triênio estabelecido para a hipótese.
5.18.	A extrapolação do prazo de três anos, sem inovação relevante no processo, pode configurar negligência. Por isso, além de se operar a prescrição, deve-se promover a "apuração da responsabilidade funcional decorrente da paralisação, se for o caso".
5.19.	Em muitas situações o exame da prescrição intercorrente pode ficar prejudicado nos processos já em tramitação no TCU. Como a ação de ressarcimento era considerada imprescritível, as peças que compõem a tomada de contas especial, elencadas no art. 10 da Instrução Normativa-TCU 71/2012, não contemplam informações pormenorizadas quanto ao andamento do processo na fase interna, o que pode prejudicar a análise de eventual paralisação por mais de três anos. 
5.20.	Assim, caso o tribunal venha a adotar a sistemática da Lei 9.873/1999 para aferir a prescrição, convém avaliar, oportunamente, a possibilidade de ajustes na IN-TCU 71/2012, para que as tomadas de contas especiais encaminhadas ao tribunal contemplem informações sobre as interrupções ocorridas na fase interna do procedimento (como, por exemplo, declaração do órgão instaurador da TCE, de que o processo não ficou paralisado por mais de três anos, na forma do art. 1º, § 1º, da citada lei) . 
5.21.	Especificamente quanto a esta TCE, verifica-se que o processo teve andamento regular, não se operando a prescrição intercorrente.
	g) Conclusão:
5.22.	Independentemente da existência de outras causas interruptivas não elencadas acima (citações no âmbito administrativo, tentativas de solução conciliatória etc.) , cujo levantamento não se fez necessário, observa-se, pelos eventos indicados, que em nenhum momento transcorreu prazo suficiente para se operar a prescrição (nem mesmo se se considerasse o prazo geral de cinco anos) , tomando-se como referência a Lei 9.873/1999, tida pelo STF como norma regente da prescrição da pretensão punitiva pelo TCU.
5.23.	Assim, qualquer que seja a premissa adotada (da imprescritibilidade, da prescritibilidade pelo regime do Código Civil ou da prescritibilidade pelo regime da Lei 9.873/1999) , verifica-se que, em nenhuma hipótese, eventual prazo extintivo foi extrapolado.
6.	Se cabe a responsabilização do recorrente (peça 96, p. 5-10) . 
6.1.	O recorrente afirma que não cabe sua responsabilização, com base nos seguintes argumentos:
	a) junta aos presentes autos os seguintes documentos comprobatórios da boa e correta aplicação dos recursos sob comento: 
	a.1) foto do registro civil do recorrente (peça 97) ;
	a.2) cópia do Ofício 315/2016/GIGOV/MN, de 28/3/2016, por meio do qual a Caixa informa o então Prefeito Gledson Adson Paulain Machado a respeito da instauração da TCE (peça 98) ;
	a.3) cópia do Ofício 1342/2015/GIGOV/MN, de 7/8/2015, por meio do qual a Caixa informa o então Prefeito Gledson Adson Paulain Machado a respeito da informação físico-financeira da obra objeto do contrato de repasse 0197.568-05/2006 - PRONAT - MDA (peça 99) ;
	a.4) cópia de extrato do Sistema SIHEX, de 1/12/205 (peça 100) ;
	a.5) cópia de ofício da Caixa que trata de prorrogação de contrato de repasse, cujo conteúdo se encontra ilegível (peça 101) ;
	a.6) cópia do extrato da Caixa, de 30/11/2007 a 21/12/2007, onde consta o registro do primeiro desbloqueio e o primeiro depósito da contrapartida (peça 102) ;  
	a.7) cópia da Nota fiscal (NF) 58, de 20/12/2007, no valor de R$ 121.228,11 para o fornecedor Construtora Parica Ltda (peça 103) ; 
	a.8) cópia de recibo do fornecedor Construtora Parica Ltda, de 21/7/2007, no valor de R$ 121.228,11, pela quitação da NF 58 (peça 104) ; 
	a.9) cópia do Ofício 054/GP/PMN, de 23/2/2008, dirigido à Caixa, por meio do qual o recorrente encaminha documentos referentes à prestação de contas parcial do valor R$ 121.228,11, e Relatório de Execução Físico-Financeira (peça 105 e 106) ;
	a.10) cópia do Ofício 090/GP/PMN, de 21/6/2010, dirigido à Caixa, por meio do qual o ex-prefeito Tomaz de Souza Pontes encaminha documentos referentes à prestação de contas parcial do valor de 37.442,91 (peça 107) ;
	a.11) cópia do extrato da Caixa, de 31/5/2010 a 18/6/2010, onde consta o registro do terceiro desbloqueio e o depósito da contrapartida (peça 108) ;  
	a.12) cópia do Relatório de Execução físico-financeira parcial, onde se contata 9,05% de execução no período (peça 109) ;
	a.13) cópia de recibo do fornecedor Construtora Parica Ltda, de 17/6/2010, no valor de R$ 37.447,91, pela quitação da NF 4 (peça 110) ; 
	a.14) cópia da Nota fiscal (NF) 4, de 17/6/2010, no valor de R$ 37.447,91para o fornecedor Construtora Parica Ltda (peça 111) ;
	a.15) cópia do extrato da Caixa, de 30/9/2010 a 20/10/2010, onde consta o registro do quarto desbloqueio e depósito da contrapartida, que somam 33.359,12 (peça 112 e peça 117) ; 
	a.16) cópia de recibo do fornecedor Construtora Parica Ltda, de 20/10/2010, no valor de R$ 33.359,12, pela quitação da NF 44 (peça 113 e peça 116) ; 
	a.17) cópia do Ofício 259/GP/PMNB, de 25/10/2010, dirigido à Caixa, por meio do qual o recorrente encaminha documentos referentes à prestação de contas parcial do valor R$ 33.359,12, (peça 114 e peça 119) ;
	a.18) cópia da Nota fiscal (NF) 44, de 27/9/2010, no valor de R$ 33.359,12 para o fornecedor Construtora Parica Ltda (peça 115) ;
	a.19) cópia do Relatório de Execução físico-financeira parcial, onde se contata 8,06% de execução no período (peça 118) ;
	a.20) cópia da Relação de Pagamentos do período, no valor de R$ 33.359,12, referente à NF 44 para o fornecedor Construtora Parica Ltda (peça 120) ;
	a.21) cópia do Ofício 104/2010/GP/PMN, de 3/11/2010 por meio do qual o recorrente, solicita alteração do plano de trabalho para adequá-lo à aquisição de equipamentos mais modernos (peça 121) ;
	a.22) cópia do Ofício 123/2012/GP/PMN, de 12/12/2012, por meio do qual o recorrente pede prorrogação do prazo do contrato por seis meses, explicitando à Caixa a falta de resposta sobre a mudança dos equipamentos (peça 122) ;
	a.23) cópia do termo aditivo ao contrato de repasse, de 20/12/2012 (peça 123) ;  
	a.24) cópia do Ofício 0138/2018/GIGOV/MN, de 29/1/2018, por meio do qual a Caixa informa o então prefeito sobre a extinção do contrato de repasse sob comento (peça 124) ;
	a.25) cópia da Relação de Pagamentos do período, no valor de R$ 48.738,83, referente à NF 61 para o fornecedor Construtora Parica Ltda (peça 125, 127 e 132) ;
	a.26) cópia de e-mail com a comprovação de entrega da 2ª prestação de contas por parte do recorrente (peça 126) ; 
	a.27) cópia do extrato da Caixa, de 31/1/2008 a 29/2/2008, onde consta o registro do segundo desbloqueio e o depósito da contrapartida (peça 128) ;
	a.28) cópia da NF 61, de 3/3/2008, no valor de R$ 48.738,83 para o fornecedor Construtora Parica Ltda (peça 129) ;
	a.29) cópia do Ofício 348/GP/PMNB, de 8/9/2008, dirigido à Caixa, por meio do qual o recorrente encaminha documentos referentes à prestação de contas parcial do valor R$ 48.738,83 (peça 130) ;
	a.30) cópia de recibo do fornecedor Construtora Parica Ltda, de 3/3/2008, no valor de R$ 48.738,83, pela quitação da NF 61 (peça 131) ; 
	a.31) cópia do Relatório de Execução físico-financeira parcial, onde se contata 42,27% de execução no período (peça 133) ;
	b) afirma que não houve, de sua parte negligência ou dolo, quanto a não conclusão da obra;
	c) assevera que cumpriu sua parte, no que tange ao objeto do contrato de repasse, os quais foram aplicados corretamente, conforme documentos anexos, uma vez que:
	c.1) não se comprovou quaisquer desvio;
	c.2) parte significativa os recursos repassados foram empregados na execução física da obra em alvenaria, chegando a ser aferida pela Caixa, o montante de R$ 240.768,97, como comprova o Ofício 1342/2015/GIGOV/MN (peça 99) , chegando a obra física executada ao percentual de 91,32%;
	c.3) o percentual de 58,18% apregoado é questionável, tendo em vista que:
	c.3.1) os equipamentos, cujos valores são de R$ 150.223,32, não foram adquiridos, por prudência;
	c.3.2) por precaução, não foi construído um pequeno galpão, no valor do contrato de R$ 22.326,47, onde se esperava fazer algumas modificações no layout para adequar ao novo equipamento;
	c.3.3) a execução dessa pequena obra representaria somente 8,46% dos 100% da execução total da obra;
	c.3.4) ficaram em caixa, R$ 264.900,68, como prova o extrato juntado aos autos à peça 100;
	d) exigir a devolução dos valores empregados caracteriza enriquecimento ilícito, uma vez que foram aplicados no fim a que se destinavam;
	e) a condenação do recorrente em razão do não cumprimento do objeto é injusta, ante a farta documentação ora juntada aos autos e as seguintes informações: 
	e.1) o recorrente assinou o contrato de repasse em 18/10/2006, o qual teve sua vigência prorrogada pela Caixa até 30/11/2007 (peça 101) ; 
	e.2) o primeiro desbloqueio ocorreu somente em 21/12/2007, um ano depois do pactuado, razão pela qual a obra atrasou (peça 102) ;
	e.3) o primeiro repasse, de R$ 117.585,90, em conjunto com a contrapartida do município, de R$ 3.642,21, totalizando R$ 121.228,11, foi pago à Construtora Paricá Ltda., tendo sido aprovada pela Caixa a 1ª prestação de contas (peça 103) ;  
	e.4) em 3/3/2008, houve o segundo desbloqueio, de R$ 47.273,83, que em conjunto com a contrapartida do município, de R$ 1.465,00, totalizando R$ 48.738,83, também foi pago à Construtora Paricá Ltda., tendo sido aprovada pela Caixa essa 2ª parcela (peça 125, 126 e 128) ; 
	e.5) em 18/6/2010, houve o terceiro desbloqueio, de R$ 36.317,55, que em conjunto com a contrapartida do município, de R$ 1.125,36, totalizando R$ 37.442,91, também foi pago à Construtora Paricá Ltda., pelo então Prefeito Tomaz de Souza Pontes, onde a Caixa aprovou a execução de 9,05%, conforme peça 107, 108 e 109;
	e.6) mesmo assim foi dada plena quitação ao ex-prefeito Tomaz de Souza Pontes, conforme se depreende do item 9.1 do acórdão vergastado;
	e.7) por fim, o quarto desbloqueio, em 20/10/2010, de R$ 32.356,86, mais a contrapartida do município, de R$ 1.002,26, somando R$ 33.359,12, conforme a Nota fiscal 44, recibo e extrato bancário (peça 112 e 114) , o percentual aferido da obra pela Caixa, foi de 8,06%, totalizando os 58,18% do objeto pactuado, conforme item 19.1 à peça 5, p. 1-7;
	e.8) segundo a Súmula 230 do TCU, transcrita à peça 96, p. 10, quem deveria prestar contas deveria ser o prefeito sucessor, tendo em vista que:
	e.8.1) o contrato estava teve vigência até 30/11/2017, portanto estava vigente no segundo mandato do prefeito sucessor;
	e.8.2) a TCE foi instaurada em 22/2/2016 (peça 97) , após quase quatro anos do encerramento do mandato do recorrente, em 31/12/2012, sendo que o contrato de repasse somente foi extinto em 29/1/2018 (peça 124) ;
		e.9) sobre a inexecução da obra:
	e.9.1) por meio do Ofício 104/2010/GP/PMN, recebido pelo MDA, em 22/11/2010 (peça 121) , o recorrente, orientado por especialistas, solicitou a alteração do contrato, com razão de equipamentos obsoletos, por conta dos resíduos que a fábrica iria produzir, especificamente quanto à destinação das cascas das amêndoas;
	e.9.2) a ideia era retificar o contrato para um equipamento mais moderno, para executar lavagem e trituração das cascas das amêndoas automaticamente, evitando resíduos poluentes, assim como para o aproveitamento deste subproduto, na feitura de adubo orgânico;
	e.9.3) no sistema antigo, com equipamento inadequados, havia risco de os operários contrair lesão por esforço repetitivo;
	e.9.4) o mandato do então prefeito terminou, mas a resposta do MDA não veio;
	e.9.5) por meio do Ofício 123/2012/GP/PMN, de 12/12/2012 (peça 122) , o recorrente pediu novamente prorrogação do prazo do contrato por seis meses, explicitando à Caixa a falta de resposta sobre a mudança dos equipamentos;
	e.9.6) o contrato foi prorrogado (peça 123) ;
	e.9.7) a Caixa estava ciente, portanto, do não andamento da obra em virtude da falta de resposta do MDA;
	e.9.8) tendo o mandato do recorrente expirado em 31/12/2012, a Caixa atendeu aos sucessivos pedidos de prorrogação de prazo do contrato de repasse que vigeu até 30/11/2017 (peça 101) , efetuados pelo novo prefeito, Gledson Hadson Paulain Machado, que assumiu em 1º/1/2013, sendo reeleito em 2016;
	f) o recorrente não pode ser apenado por sua tentativa de otimizar o empreendimento, indo ao encontro de um dos princípios basilares da administração pública que é a eficiência;
	g) o recorrente deixou recursos financeiros de R$ 264.900,68 contabilizados no dia 31/12/2012 (peça 100) , último dia de seu mandato, inexistindo culpabilidade de sua parte pela inexecução da obra;
	h) o sucessor do recorrente teve a chance de concluí-la, nos 8 anos que esteve à frente da administração municipal, tempo mais que suficiente para a conclusão da obra;     
	i) o recorrente foi responsável pelas 1ª, 2ª e 4ª medição, totalizando 49,13% do objeto pactuado, e 77,12% da obra civil construída, enquanto o Sr. Tomaz de Souza Pontes, teve somente uma medição, de 9,05%, do objeto pactuado, e 14,20% da obra civil construída;
	j) em face do princípio da isonomia, da razoabilidade e da proporcionalidade, o recorrente deve ter suas contas julgadas regulares como teve o ex-prefeito Tomaz de Souza Pontes, ou seja, aprovadas plenamente conforme o item 9.1 do acórdão combatido; 
	k) o objeto do contrato de repasse teve correta aplicação, tendo sido executado em parte com recursos do próprio cofre municipal, sempre primando pela legalidade, eficiência e moralidade administrativa, tornando inviável a aplicação de débito e multa;
	l) deve haver o reconhecimento de que o recorrente agiu com boa-fé, tendo em vista que:
	l.1) agiu com o intuito exclusivo de fazer o melhor para todos;
	l.2) conforme transcrito à peça 96, p. 11-12, o art. 268, do RI/TCU, prevê a não aplicação de multa em caso de boa-fé;
	l.3) não há evidência de má-fé por parte do recorrente, a qual deve ser comprovada, bem como não há provas de que tenha obtido alguma vantagem ou que tenha havido dolo;
	l.4) a boa-fé pode ser presumida;
	m) as impropriedades que fundamentaram a aplicação de multa são todas de natureza formal, podendo ser relevadas, ou ainda substituídas por recomendação;  
Análise
6.2.	Não assiste razão ao recorrente, uma vez que a comprovação da boa e regular aplicação de uma parte dos recursos federais transferidos, não afasta sua responsabilidade, por ter deixado de adotar as providências necessárias à plena consecução dos objetivos pactuados pelo referido ajuste.
6.3.	No exame dos documentos trazidos na presente fase recursal, verificou-se inexistir documentos que inovem em relação à contatação de inexecução do objeto previsto no Contrato de Repasse CR-0197.568-05/2006. 
6.4.	Observa-se que, embora tenha havido prestação de contas da execução financeira das 4 parcelas desbloqueadas, todo o serviço realizado à época se tornou sem utilidade em decorrência da descontinuidade na execução do projeto pelo ora recorrente, conforme a vistoria in loco da CAIXA (Relatório de Acompanhamento - RAE Setor Público) , realizada em 30/8/2010 (peça 1, p. 80-83) , que constatou o percentual realizado de 58,18%, não tendo sido cumprido o objetivo previsto no plano de trabalho ou tampouco alcançado o benefício social esperado. 
6.5.	Nesse caso, os responsáveis devem responder pelo dano causado em função do desperdício dos recursos federais, conforme jurisprudência já destacada no voto condutor do acórdão atacado (peça 58, p. 3) :
"Acórdão 494/2016-TCU-Primeira Câmara (Relator Ministro-Substituto André de Carvalho) 
"A execução parcial do objeto pactuado aliada à imprestabilidade da parcela realizada permite a condenação do responsável pelo valor total dos recursos repassados pelo convênio."
Acórdão 2812/2017-TCU-Primeira Câmara (Relator Ministro-Substituto Weder de Oliveira) 
"Considera-se como prejuízo em valores integrais a aplicação dos recursos do convênio em objeto que se revela inservível ou sem funcionalidade após a sua execução, completa ou parcial."
Acórdão 11571/2018-TCU-Primeira Câmara (Relator Ministro Benjamin Zymler) 
"Quando a parcela executada do convênio não for suficiente para o atingimento, ainda que parcial, dos objetivos do ajuste, sem quaisquer benefícios à sociedade, a possibilidade de aproveitamento do que já foi executado em eventual retomada das obras, por se tratar de mera hipótese, não de benefício efetivo, não enseja o correspondente abatimento no valor do débito apurado."
6.6.	Com efeito, verificou-se a ausência da necessária adoção das medidas cabíveis para a efetiva continuidade e conclusão da implantação da usina de beneficiamento de castanha da Amazônia, tanto pelo ora recorrente, como pelo prefeito que o sucedeu, a despeito dos termos aditivos ao contrato de repasse, prorrogando a vigência do referido ajuste.
6.7.	Cabe registrar que a comprovação da boa e regular aplicação dos recursos públicos transferidos mediante convênio e outros instrumentos congêneres, evidencia-se mediante a execução física e a execução financeira da avença, acompanhada do nexo de causalidade entre uma e outra (Acórdão 7139/2020-TCU-Segunda Câmara, Rel. Raimundo Carreiro, 597/2019-2ª Câmara, Rel. Marcos Bemquerer e 549/2018-1ª Câmara, Rel. Augusto Sherman) .
6.8.	No caso, diversamente do afirmado, o recorrente descumpriu o compromisso assumido, pois não restou comprovada a execução do objeto, devendo o erário ser ressarcido pelo prejuízo causado, o que cabe ao ora recorrente, solidariamente com o prefeito sucessor, os quais deram causa a inexecução da obra avençada.
6.9.	A esse respeito, registra-se que a responsabilização perante o TCU é de natureza subjetiva, e o dever de reparar o prejuízo causado ao erário independe da intenção do agente que praticou o ato irregular (dolo ou má-fé) , bastando que tenha atuado com culpa stricto sensu (Acórdão 4485/2020-TCU-Primeira Câmara, Rel. Benjamin Zymler, 2067/2015-Plenário, Rel. Bruno Dantas, e 243/2010-Plenário, Rel. Aroldo Cedraz) .
6.10.	Dessa forma, diante da paralisação da obra sob a sua responsabilidade, fato que acabou por causar desperdício dos recursos até então empregados, visto que não houve serventia no que foi realizado, não procede o recorrente afirmar que a devolução dos valores implicaria enriquecimento ilícito. O erário há que ser ressarcido desse prejuízo.
6.11.	A solicitação de alteração do contrato, já em 22/11/2010, não é justificativa para a não conclusão da obra, considerando que o ora recorrente teve tempo mais que suficiente para conclui-la ainda no seu primeiro mandato. Observa-se que o primeiro desbloqueio ocorreu em 14/2/2007 e o cronograma previsto no Plano de trabalho para a conclusão de todos os serviços era de prazo inferior a um ano.
6.12.	Tal constatação foi evidenciada no voto condutor do acórdão destacado (peça 58, p. 3) :
19.	Nesse contexto, cumpre destacar que a execução dos serviços foi iniciada em 02/07/2007, sendo que o Sr. Mário José Chagas Paulain, signatário da avença, teve um prazo mais do que suficiente para concluir as obras, tendo em vista que teve o último ano de seu primeiro mandato, em 2008, e o período de 1º/7/2010 a 2012, do seu segundo mandato, e o cronograma previsto no plano de trabalho indicou um prazo de apenas sete meses para implementação de todos os serviços (peça 1, p. 19) .
20.	Ao protelar a conclusão do empreendimento, para o qual havia recursos federais disponíveis e tempo suficiente em sua própria gestão, descumpriu o princípio constitucional da eficiência e concorreu para uma obra inacabada e sem serventia ao uso da população, gerando, sem dúvida, desperdício de recursos públicos que poderiam ter sido destinados para outras aplicações de interesse público. Tal situação impõe a irregularidade das contas desse ex-gestor, com débito e multa, na linha sugerida pela unidade técnica. 
6.13.	O recorrente busca transferir sua responsabilidade aos prefeitos, seu antecessor e seu sucessor, argumento que não auxilia em sua defesa, tendo em vista que o prefeito sucessor após seu segundo mandato também está sendo responsabilizado, solidariamente. Além disso, o prefeito que o sucedeu após seu primeiro mandato deu continuidade à obra e prestou contas dos recursos, os quais foram desbloqueados apenas 15 dias antes do término de sua gestão. Conforme acrescentou a unidade técnica à peça 25, não seria razoável imputar a responsabilidade ao Sr. Tomaz de Souza Pontes pela não conclusão da usina de beneficiamento, considerando que o seu mandato foi bastante abreviado (um ano e meio) , diversamente dos demais agentes que estiveram no mandato durante 6,5 anos, no caso do ora recorrente e 8 anos no caso do Sr. Gledson Hadson Paulain Machado, tempo mais que suficiente para a conclusão da obra. 
6.14.	É desprovida de fundamento a afirmação do recorrente de que o percentual da obra física efetuada é de 91,32%, considerando que: (i) o Ofício 1342/2015/GIGOV/MN, de 7/8/2015 (peça 99) , juntado pelo próprio recorrente, confirma a verificação in loco realizada pela Caixa, em 27/5/2010 (peça 1, p. 76) de que foram executados somente 58,18% do total previsto contratualmente; e (ii) ainda que houvesse algo perto desse percentual em relação à usina de processamento e à passarela de acesso, de nada adiantaria, considerando 67,58% de execução da área de administração, e a inexistência do galpão e dos equipamentos imprescindíveis para o funcionamento do empreendimento.
6.15.	Como se pode perceber, não há que se falar em irregularidade de natureza formal, como quis defender o recorrente, numa situação em que, com recursos garantidos para tal, o recorrente ter deixado de concluir a obra já iniciada, o que, ratifica-se implica desperdício de recursos públicos e ofensa ao princípio de continuidade administrativa.  
6.16.	Em relação a boa-fé, ao contrário do que afirma o recorrente, esta não pode ser simplesmente presumida ou acatada a partir de mera alegação, devendo ser demonstrada e comprovada a partir dos elementos que integram os autos, corroborada em contexto fático propício ao reconhecimento dessa condição em favor dos responsáveis (Acórdão 4667/2017-TCU-Primeira Câmara, Rel. Bruno Dantas, 1895/2014-2ª Câmara, Rel. Ana Arraes e 763/2007-2ª Câmara, Rel. Augusto Sherman) . 
6.17. 	No caso, 	o exame da boa-fé foi realizado pela unidade técnica à peça 46, p. 6, ocasião em que se verificou, em relação à conduta do recorrente, a inexistência de elementos que possibilitassem sua aferição.
6.18	Assim, considerando a não execução do objeto do Contrato de Repasse 0197.568-05/2006, ocasionada pela omissão do ora recorrente, permanece sua responsabilização, devendo ressarcir o erário pelo prejuízo que ocasionou.
CONCLUSÃO
7.	Das análises anteriores, conclui-se que:
	a) não se operou a prescrição do débito nem a prescrição da pretensão punitiva;
	b) cabe a responsabilização do ora recorrente, considerando a não execução do objeto do Contrato de Repasse 0197.568-05/2006, causada por sua omissão em relação à continuidade e/ou conclusão do seu objeto, devendo ressarcir o erário pelo prejuízo que ocasionou.	
7.1.	Com base nessas conclusões, propõe-se a negativa de provimento do recurso de reconsideração. 
PROPOSTA DE ENCAMINHAMENTO
8.	Ante o exposto, com fundamento nos artigos 32, inciso III; e 35, da Lei 8.443/1992, submetem-se os autos à consideração superior, com posterior encaminhamento ao Ministério Público junto ao Tribunal de Contas da União e ao Gabinete do Relator, propondo:
1. conhecer do recurso e, no mérito, negar provimento; 
1. comunicar a deliberação que vier a ser proferida por esta Corte ao recorrente e à Procuradoria da República no Estado do Amazonas.
3.	O Ministério Público junto ao TCU - MPTCU, mediante Parecer da lavra da Procuradora-Geral, Dra. Cristina Machado da Costa e Silva (peça 144) , anuindo à proposta da unidade instrutiva, assim se pronunciou:
Inicialmente, registro que estou atuando provisoriamente nestes autos em substituição ao senhor Procurador Sergio Ricardo Costa Caribé, que se encontrava em licença até o dia 5 de julho de 2022, nos termos do inciso I do art. 2.º da Portaria - MP/TCU n.º 05 de 7/10/2020 e do inciso I do art. 204 da Lei Complementar n.º 75/93.
2.	O presente processo trata de Recurso de Revisão (Peças 96 a 133) interposto pelo Senhor Mário José Chagas Paulain, ex-Prefeito de Nhamundá/AM (gestão 2005 a 2008 e 1/7/2010 a 31/12/2012) , contra o Acórdão 3.067/2019-TCU-2.ª Câmara (Peça 57) , que julgou irregulares suas contas, condenou-o em débito integral e multa no valor de R$ 42.000,00, em razão da não conclusão do objeto pactuado por meio do Contrato de Repasse 0197.568-05/2006.
3.	O ajuste, firmado com o Ministério do Desenvolvimento Agrário (MDA) , representado pela Caixa Econômica Federal, teve por objetivo a implantação de uma usina de beneficiamento de castanha da Amazônia, com a aplicação de R$ 402.053,50 de recursos federais e R$ 12.435,00 de contrapartida municipal. Foram efetivamente desbloqueados R$ 233.534,14 em recursos federais (Peça 1, p. 115) . As despesas foram impugnadas devido ao não alcance do objetivo principal e da falta de funcionalidade do objeto (Peças 1, p. 135 e 58, p. 2) .
4.	A Secretaria de Recursos (Serur) , em pronunciamentos uniformes às peças 140 a 142, propõe negar provimento ao recurso. Em atenção à nova interpretação conferida pelo Supremo Tribunal Federal ao art. 37, § 5º, da Constituição Federal no julgamento do RE 636.886, ao fixar a tese de que "é prescritível a pretensão de ressarcimento ao erário fundada em decisão de Tribunal de Contas", a Unidade Técnica tratou de evidenciar a não ocorrência da prescrição, tanto pelo regime da Lei nº 9.873/1999 quanto pela aplicação das normas gerais do Código Civil. A respeito dos novos documentos trazidos à colação, a Unidade Técnica os considerou inaptos a afastar a irregularidade imputada ao recorrente.
5.	Anuímos à conclusão da Serur acerca da não ocorrência da prescrição no presente caso e, ante a completude das considerações formuladas pela Unidade, abstemo-nos de tecer comentários adicionais sobre o tema. Concordamos, ainda, com a proposta de negar provimento ao recurso.
6.	O Senhor Mário José Chagas Paulain foi revel quando de sua citação pelo Tribunal. Em sede de recurso de revisão, o recorrente juntou documentos com o objetivo de comprovar a regularidade das despesas que realizou no âmbito do Contrato de Repasse 0197.568-05/2006 enquanto esteve à frente da gestão municipal (extratos bancários, notas fiscais e recibos emitidos pela construtora contratada, relatórios de execução, entre outros - Peças 100-120) .
7.	A respeito da paralisação da execução e da não conclusão do empreendimento em sua gestão, argumentou que, em 3/11/2010, solicitou ao MDA a alteração do plano de trabalho de forma a permitir a aquisição de equipamentos mais modernos (Peça 121) . Não obstante, até 12/12/2012, ainda não havia recebido uma resposta do Ministério relativamente à sua solicitação (Peça 122) , motivo pelo qual não teria concluído o objeto (Peça 96, p. 9) .
8.	Conforme esclarecido pela Serur, a aprovação das prestações de contas das quatro parcelas desbloqueadas não é suficiente para que as contas do responsável sejam consideradas regulares. Isso porque os serviços realizados deixaram de ter utilidade e de cumprir seu objetivo, já que a usina de beneficiamento de castanha não entrou em operação em razão de não terem sido adquiridos os equipamentos previstos no plano de trabalho. Nenhum elemento foi trazido pelo recorrente no sentido de demonstrar que a parcela executada foi posteriormente aproveitada em benefício da municipalidade.
9.	Ademais, pelo que se infere da documentação juntada aos autos, após a solicitação de alteração do plano de trabalho em 3/11/2010, e diante da falta de resposta do MDA, o recorrente quedou inerte, não tendo adotado providências com vistas a concluir o objeto. O ex-prefeito veio a se manifestar apenas em 12/12/2012, mais de dois anos depois do pedido de alteração do plano de trabalho e a poucos dias do fim de seu mandato. Esse fato reforça as conclusões que constaram do voto condutor do acórdão recorrido, no sentido de que, "ao protelar a conclusão do empreendimento, para o qual havia recursos federais disponíveis e tempo suficiente em sua própria gestão, descumpriu o princípio constitucional da eficiência e concorreu para uma obra inacabada e sem serventia..." (peça 58, p. 3) .
10.	Pelo exposto, esta representante do Ministério Público de Contas manifesta-se de acordo com a proposta da Unidade Instrutiva de conhecer do recurso e, no mérito, negar-lhe provimento.
	É o Relatório.

Yuri Dantas Barroso (4237/OAB-AM) e Clotilde Miranda Monteiro de Castro (8888/OAB-AM), representando Tomaz de Souza Pontes; Murilo Muraro Fracari (22.934/OAB-DF) e Guilherme Lopes Mair (32261/OAB-DF), representando Caixa Econômica Federal.

Procurador Sergio Ricardo Costa Caribé.

TOMADA DE CONTAS ESPECIAL. CONTRATO DE REPASSE. MINISTÉRIO DO DESENVOLVIMENTO AGRÁRIO. MUNICÍPIO DE NHAMUNDÁ/AM. IMPLEMENTAÇÃO DE USINA DE BENEFICIAMENTO DE CASTANHA DA AMAZÔNIA. IMPRESTABILIDADE DA PARCELA EXECUTADA. CONTAS IRREGULARES. DÉBITO. MULTA. RECURSO DE REVISÃO. CONHECIMENTO. NÃO OCORRÊNCIA DE PRESCRIÇÃO. ARGUMENTOS INAPTOS PARA REFORMAR A DECISÃO ATACADA. NEGATIVA DE PROVIMENTO. COMUNICAÇÕES.

TOMADA DE CONTAS ESPECIAL (TCE)

Secretaria de Recursos (Serur).

Trata-se de recurso de revisão interposto por Mário José Chagas Paulain contra o Acórdão 3067/2019-TCU-Segunda Câmara (Rel. Min. Marcos Bemquerer Costa) , proferido em apreciação de tomada de contas especial instaurada pela Caixa Econômica Federal em razão da impugnação total das despesas atinentes ao Contrato de Repasse 0197.568-05/2006.
2.	O contrato de repasse em questão visou à implantação de usina de beneficiamento de castanha da Amazônia no município de Nhamundá/AM, com vigência original entre 18/10/2006 e 18/10/2007, prorrogada sucessivamente até 30/11/2016. No âmbito da avença, foram desbloqueados recursos federais no montante histórico de R$ 233.534,14, entre dezembro/2007 e setembro/2010.
3.	Consta do relatório do tomador de contas (peça 1, p. 135) que o motivo para a instauração da tce foi a não conclusão do objeto contratado. Conforme Relatório de Acompanhamento de Empreendimento (RAE) , emitido pela Caixa em 30/8/2010, as obras em questão, iniciadas em 2/7/2007, foram paralisadas em definitivo em 2010, com percentual realizado de 58,18% (peça 1, p. 80-83) , não tendo sido alcançado o objetivo previsto no plano de trabalho e tampouco alcançado o benefício social esperado. 
4.	Por meio do Acórdão 3067/2019-TCU-Segunda Câmara, o Tribunal julgou irregulares as contas dos ex-prefeitos de Nhamundá/AM, Sr. Mário José Chagas Paulain (gestões 2005-2008 e 1º/7/2010-2012) e Gledson Hadson Paulain Machado (gestão 2013-2016) , condenando-os solidariamente em débito no valor histórico de R$ 233.534,14, e aplicando-lhes multa individual de R$ 42.000,00. 
5.	Nesta etapa, aprecia-se recurso de revisão contra o acórdão condenatório, interposto pelo responsável Mário José Chagas Paulain, por meio do qual foram apresentados, em síntese, os seguintes argumentos principais: i) cumprimento da parte do recorrente no que tange à aplicação regular dos recursos, posto que teria sido atingido percentual de 91,32% de execução da obra física; ii) inviabilização da conclusão da obra na gestão do recorrente, em virtude da ausência de resposta do órgão repassador, acerca de solicitação por ele realizada sobre a alteração do contrato em relação aos equipamentos inicialmente listados; e iii) ausência de culpabilidade do recorrente pela inexecução, pois o prefeito sucessor teve a oportunidade de concluir a obra.
6.	Em exame dos argumentos recursais apresentados, a Secretaria de Recursos - Serur (peça 140) concluiu que: i) não se operou a prescrição, por qualquer que seja a premissa adotada (Código Civil ou Lei 9.873/1999) ; e ii) cabe a responsabilização do ora recorrente, considerando a não execução do objeto do contrato de repasse, causada por sua omissão em relação à continuidade e/ou conclusão do seu objeto, devendo ressarcir o erário pelo prejuízo ocasionado.
7.	Assim, a Serur (peças 140-142) e o Ministério Público junto ao TCU - MPTCU (peça 144) , em pareceres uniformes, propuseram o conhecimento e negativa de provimento do recurso.
8.	Desde já manifesto minha concordância com o encaminhamento proposto nos pareceres (peças 140 e 144) , cujos fundamentos acolho como minhas razões de decidir, sem prejuízo de breves considerações.
9.	Primeiramente, com relação à prescrição, o exame deve ser realizado à luz da Resolução-TCU 344, de 11/10/2022, que assim estabeleceu, no essencial:
Art. 2º Prescrevem em cinco anos as pretensões punitiva e de ressarcimento, contados dos termos iniciais indicados no artigo 4°, conforme cada caso.
 (...) Art. 4° O prazo de prescrição será contado:
I - da data em que as contas deveriam ter sido prestadas, no caso de omissão de prestação de contas;
II - da data da apresentação da prestação de contas ao órgão competente para a sua análise inicial;
 (...) 
IV - da data do conhecimento da irregularidade ou do dano, quando constatados em fiscalização realizada pelo Tribunal, pelos órgãos de controle interno ou pelo próprio órgão ou entidade da Administração Pública onde ocorrer a irregularidade;
V - do dia em que tiver cessado a permanência ou a continuidade, no caso de irregularidade permanente ou continuada.
Art. 5º A prescrição se interrompe:
I - pela notificação, oitiva, citação ou audiência do responsável, inclusive por edital;
II - por qualquer ato inequívoco de apuração do fato;
III - por qualquer ato inequívoco de tentativa de solução conciliatória;
IV - pela decisão condenatória recorrível.
 (...) 
Art. 8º Incide a prescrição intercorrente se o processo ficar paralisado por mais de três anos, pendente de julgamento ou despacho, sem prejuízo da responsabilidade funcional decorrente da paralisação, se for o caso.
10.	No caso concreto, conquanto se refira a contrato de repasse, para o qual havia previsão de apresentação de prestação de contas final em até 60 dias após o término da vigência do contrato (peça 1, p. 37) , houve a constatação de paralisação definitiva das obras em 2010, com percentual realizado de 58,18%, nos termos do Relatório da Caixa, de 30/8/2010 (peça 1, p. 80) , o que ensejou a adoção de providências da contratante para restituição dos valores, conforme cláusula contratual (peça 1, p. 36) .
11.	Nesse ponto, destaco trecho do Relatório do Tomador de Contas Especial (peça 1, p. 135) , que esclarece a razão de ter havido a prorrogação da vigência do contrato até 30/11/2016, mesmo com a constatação de paralisação da obra e o início dos procedimentos para constituição de tce (destaques inseridos) :
5. Conforme documento de fl. 68, e considerando que, nos termos do art. 38, §3° da Instrução Normativa n° 01/1997, enquanto perdurar a situação de TCE a vigência deve ser mantida ativa de ofício, o saldo de repasse/rendimentos não utilizados na execução do objeto permanece depositado em conta poupança (fl. 111) , possibilitando ao município a retomada da execução do objeto, dotando-o de funcionalidade, elidindo o dano ao erário decorrente da não conclusão do objeto.
12.	De fato, verifica-se ter havido atos inequívocos de tentativa de solução conciliatória, conforme se depreende de ofícios à Prefeitura Municipal de Nhamundá/AM, remetidos pela Caixa em 3/6/2011 e 10/7/2012 (peça 1, p. 118 e p. 119, respectivamente) , em que se solicita manifestação acerca do andamento da obra, paralisada desde 2010, e se expede alerta de que a não execução total do objeto poderia ocasionar a instauração de tce.
13.	Ante a inércia da prefeitura local, cujo titular era, na ocasião dos referidos expedientes, o Sr. Mario José Chagas Paulain, ora recorrente, foram expedidas notificações aos responsáveis para conhecimento da instauração do processo de tce (Mario José Chagas Paulain, em 22/8/2013; demais responsáveis em 11/6/2013) , de modo a permitir a apresentação de informações, justificativas ou defesa e para a cobrança do débito (peça 1, p. 136) .
14.	Na sequência, houve o registro de inadimplência em 25/6/2015 (peça 1, p. 132) , a emissão do Relatório de TCE em 23/2/2016 (peça 1, p. 134-137) . Autuado o presente processo de tomada de contas especial no TCU em 25/1/2017, o recorrente foi citado em 7/3/2017 (peça 16) e os demais responsáveis em 14/2/2017 (peças 9 e 11) , tendo o acórdão condenatório sido proferido em 7/5/2019 (peça 57) .
15.	Feito esse breve relato histórico, reputo adequado o posicionamento da Serur de atribuir como marco inicial da prescrição o dia 30/8/2010, data da emissão do Relatório de Acompanhamento da Caixa, em que restou constatada a paralisação da obra, sem o cumprimento do objetivo previsto no  plano de trabalho e, portanto, sem o alcance do benefício social esperado. 
16.	Dessa forma, acolho a conclusão da unidade pela não ocorrência de prescrição quinquenal das pretensões ressarcitória e punitiva, e nem tampouco a prescrição intercorrente, visto que o processo não quedou paralisado por mais de três anos pendente de julgamento ou despacho.
17.	Quanto à matéria de fato, não assiste razão ao recorrente.
18.	Conforme bem registrado pela Serur (peça 140) , carece de fundamento a alegação de execução física de 91,32%, dado que a verificação in loco da Caixa apontou que foram executados somente 58,18% do contrato. Ademais, a não conclusão da área de administração e a inexistência de galpão e dos equipamentos imprescindíveis para o funcionamento do empreendimento indicam a ausência de funcionalidade da parcela executada, a justificar a impugnação total das despesas contrato de repasse em tela.
19.	A ausência de resposta do concedente à solicitação de alteração do contrato, feita pelo responsável em 22/11/2010, não é justificativa bastante para a não conclusão da obra, visto que o recorrente teve tempo suficiente para concluir o empreendimento, cujo plano de trabalho previa prazo de apenas sete meses para implementação de todos os serviços. O primeiro desbloqueio de recursos se deu em 14/2/2007, e o Sr. Mário José Chagas Paulain, ora recorrente, chefiou o executivo local nas gestões 2005-2008 e 1º/7/2010-2012.
20.	Por fim, verifico que o prefeito sucessor, Sr. Gledson Hadson Paulain Machado (gestão 2013-2016) , que igualmente deixou de tomar providências para a conclusão da obra, também foi responsabilizado, solidariamente ao recorrente, fato que não altera ou afasta a responsabilidade do ex-prefeito recorrente.
	Do exposto, VOTO por que o Tribunal adote o acórdão que ora submeto à apreciação deste Colegiado.
TCU, Sala das Sessões, em 25 de janeiro de 2023.
ANTONIO ANASTASIA 
Relator